【裁判字號】    89,訴,1534
【裁判日期】    890824
【裁判案由】    偽造文書
【裁判全文】
臺灣臺中地方法院刑事判決                        八十九年度訴字第一五三四號
    公  訴  人  臺灣臺中地方法院檢察署檢察官
    被      告  乙○○
                丙○○
右被告等因詐欺案件，經檢察官提起公訴（八十九年度偵字第六九七二號），本院判
決如左：
    主  文
乙○○、丙○○共同連續意圖為自己不法之所有，以詐術使人將本人之物交付，各處
有期徒刑捌月，均緩刑貳年。
    事  實
一、乙○○、丙○○二人係岳母與女婿之關係，丙○○於民國八十八年七月初因其生
    意上之需要急須金錢週轉，且知其岳母乙○○招集有一採外標制（公訴人誤繕為
    內標制）之互助會（會首乙○○，於八十六年十月十日召募，含會首共計三十一
    名會員，會期自八十六年十月十日起至八十九年四月十日止，每會二萬元，在臺
    中縣沙鹿鎮○○里○○路清雲巷二十五之二號開標，採外標制，底標沒限制，每
    月十日由乙○○主持開標），詎乙○○、丙○○竟共同基於為自己不法所有而詐
    取他人財物之概括犯意聯絡與行為分擔，明知甲○所參加上開互助會之二個員額
    均仍係活會，在未經甲○之同意下，先後於八十八年七月十日、八十八年八月十
    日，在乙○○主持開標時偽冒甲○之名義，另由丙○○投入僅在標單上填寫標息
    金額三千三百元、三千六百元（均未填寫甲○姓名）之標單，參與投標並以最高
    金額得標，使當時尚為活會之其餘會員王淑宜、王明珠、林淑娟、歐瑞全、何文
    福、何肇塗、楊素芬及楊東賢等八人信以為真，並進而陷於錯誤分別交付會款，
    二次共詐得新臺幣三十二萬元之會款（因係採外標制，即如果該名會員標金開標
    二千元，則其他活會會員仍繳交會款二萬元予會首，而該名會員往後則要繳交死
    會會款二萬二千元予會首，故八名活會會員二次共繳交會款三十二萬元），上開
    所詐得款項並交由丙○○供週轉使用。迨八十八年十一月間經甲○追問乙○○為
    何屢次勸阻標會，乙○○始告知上情，並於八十九年二月書立切結書，丙○○也
    簽發本八張，允諾按期償還，未料屆期卻未履行。
二、案經甲○訴請臺灣臺中地方法院檢察署檢察官偵查起訴。
    理  由
一、右揭事實，業據被告乙○○、丙○○二人於本院審理時坦承不諱，核與告訴人甲
    ○到庭所指訴之詐標情節相符，且被告丙○○於標單上僅填寫金額而未填寫甲○
    姓名乙節，亦據被告二人於本院審理時及告訴人甲○於檢察官偵訊時分別陳明在
    卷（詳見本院八十九年八月七日審判筆錄及偵卷第三十六頁），並有互助會簿影
    本一份、切結書影本一紙、本票影本八紙及互助會得標明細單影本一紙附卷可稽
    ，足認被告二人之自白與事實相符。另上開所詐得之會款業已交由被告丙○○週
    轉使用，顯見被告二人有為自己不法所有之意圖甚明，本件事證明確，被告二人
    犯行均洵堪認定。
二、按凡以自己犯罪之意思並參與犯罪構成要件之行為者，自屬共同正犯；又本件被
    告二人雖有填寫標單參與互助會之投標，惟被告二人並非在標單上記載告訴人甲
    ○之姓名及金額，而僅係填寫金額，尚不得認其所填寫之標單為私文書或準私文
    書，核被告乙○○、丙○○二人所為，係犯刑法第三百三十九條第一項之詐欺取
    財罪。又本件二張標單上之金額既係由被告丙○○所填寫，則被告丙○○即係以
    自己犯罪之意思參與犯罪構成要件之實施，自屬共同正犯無誤，公訴意旨認被告
    丙○○係教唆被告乙○○犯罪之教唆犯，尚有未洽，惟起訴之社會基本事實相同
    ，爰依法變更起訴法條（最高法院三十年上字第一五七四號判例參照），併予敘
    明。又被告乙○○、丙○○二人間，具有犯意聯絡及行為分擔，為共同正犯，查
    被告二人先後二次犯行，時間緊接，所犯係構成要件相同之罪名，顯係基於概括
    犯意反覆為之，為連續犯，均應依刑法第五十六條規定論以一罪，並加重其刑。
    又查被告二人每次詐標會款，均使當時尚為活會之八名會員陷於錯誤而為財物之
    交付，係屬一行為觸犯數罪名，為同種想像競合犯，應依刑法第五十五條前段規
    定從一重處斷。爰審酌被告二人之品行、犯罪之動機、目的均僅圖一己之私利、
    手段、被告二人先後二次所詐得之金額、所生危害及犯罪後均坦承犯行態度尚屬
    良好與業已與告訴人達成民事之和解（詳見卷附之和解書）等一切情狀，分別量
    處如主文所示之刑，以示懲儆。末查被告二人前均未曾受有期徒刑以上刑之宣告
    ，有臺灣臺中地方法院檢察署刑案資料查註紀錄表及臺灣高等法院被告全國前案
    紀錄表各一紙在卷可稽，渠二人偶因一時失慮觸犯刑章，經此次論罪科刑教訓之
    後，當知警惕應無再犯之虞，本院因認被告二人所處之徒刑，以暫不執行為適當
    ，爰均併予宣告緩刑二年，以啟自新。
三、至由被告丙○○填寫金額用以標取會款之標單二張，已於投標後毀棄，應已滅失
    ，自不為沒收之宣告，附以敘明。
四、公訴意旨另以：被告乙○○、丙○○二人，連續於八十八年七月十日、八十八年
    八月十日，偽造會員甲○名義分別依序填寫標息三千三百元、三千六百元，冒標
    二次互助會，因認被告二人此部分亦涉犯刑法第二百十六條、第二百十條之行使
    偽造私文書罪嫌云云。按犯罪事實應依證據認定之，無證據不得推定其犯罪事實
    ，刑事訴訟法第一百五十四條定有明文。又認定不利於被告之事實，須依積極證
    據，苟積極證據不足為不利於被告事實之認定時，即應為有利於被告之認定，更
    不必有何有利之證據。此最高法院三十年上字第八一六號著有判例。又按於標單
    上偽填金額冒標，因標單上僅記載金額而未載明被冒標人姓名，尚未具備文書之
    形式，不得認為係私文書或準私文書（七十四年六月十五日廳刑一字第四五二號
    函參照），經查本件被告丙○○於標單上僅填寫金額而未填寫甲○姓名乙節，業
    據被告二人於本院審理時及告訴人甲○於檢察官偵訊時分別陳明在卷（詳見本院
    八十九年八月七日審判筆錄及偵卷第三十六頁），從而被告二人既未於標單上偽
    造填寫甲○之名義，而尚未備文書之形式，自無從構成行使偽造私文書及偽造私
    文書之犯行。此外，復查無其他積極證據足資證明被告二人有公訴人所指之行使
    偽造私文書之犯行，揆諸首揭說明，原應諭知被告此部分為無罪之判決，惟公訴
    人認此部分之事實，與前開判決有罪部分之犯罪事實，有方法結果之牽連犯裁判
    上一罪之關係，爰不另為無罪之諭知，併此敘明。
據上論斷，應依刑事訴訟法第二百九十九條第一項前段、第三百條，刑法第二十八條
、第五十六條、第三百三十九條第一項、第五十五條、第七十四第一款，罰金罰鍰提
高標準條例第一條前段，判決如主文。
本案經檢察官黃俊鳴到庭執行職務。
中      華      民      國      八十九      年    八    月    二十四    日
                                  臺灣臺中地方法院刑事第四庭
                                      法  官  許  旭  聖
右正本證明與原本無異。
如不服本判決，應於判決送達後十日內向本院提出上訴狀（應附繕本），上訴於臺灣
高等法院臺中分院。
                                      書記官
中      華      民國      八十九      年    八    月     二十九   日
附錄本案論罪科刑法條全文：
刑法第三百三十九條第一項
意圖為自己或第三人不法之所有，以詐術使人將本人或第三人之物交付者，處五年以
下有期徒刑、拘役或科或併科一千元以下罰金。


司法院資訊處製作；財團法人民間司法改革基金會備份。
